【裁判字號】    92,台上,7368
【裁判日期】    921231
【裁判案由】    偽造文書
【裁判全文】
最高法院刑事判決                              九十二年度台上字第七三六八號
    上  訴  人  台灣高等法院台中分院檢察署檢察官
    被      告  甲○○
                乙○○
右上訴人因被告等偽造文書案件，不服台灣高等法院台中分院中華民國九十年六月十
二日第二審更審判決（九十年度上更(一)字第四三號，起訴案號：台灣台中地方法院檢
察署八十五年度偵字第一四九一０號、八十六年度偵字第二八００號），提起上訴，
本院判決如左：
    主  文
上訴駁回。
    理  由
按刑事訴訟法第三百七十七條規定，上訴於第三審法院，非以判決違背法令為理由，
不得為之。是提起第三審上訴，應以原判決違背法令為理由，係屬法定要件。又依同
法第三百八十二條第一項規定，上訴於第三審之上訴書狀，應述上訴之理由。並無
上訴理由不記載於上訴書狀，得檢附告訴人聲請上訴狀或援用在原審提出之其他文書
代替之規定。如果上訴理由狀並未依據卷內訴訟資料，具體指摘原判決不適用何種法
則或如何適用不當，或所指摘原判決違法情事，顯與法律規定得為第三審上訴理由之
違法情形，不相適合時，均應認其上訴為違背法律上之程式，予以駁回。本件檢察官
上訴意旨略稱：(一)、本件被告甲○○與告訴人許雪美、葉國定雙方於民國八十四年六
月二十一日所訂不動產買賣契約書，其出賣標示指明：「地號二十一之二十一，面積
一六三六平方公尺及地號二十一之二十，面積一六五一內之二分之一平方公尺，以上
土地出賣渡」等語，面積折合七一五坪，與契約所載「約八百坪」相當，甲○○於八
十四年七月二十一日以大靖企業有限公司名義辦理移轉登記，二筆土地全部面積均移
轉登記，折合九九六坪，此有土地所有權狀可稽。明顯將地號二十一之二十，面積一
六五一平方公尺全部移轉為被告甲○○所屬之公司所有，已超出原訂契約僅「二分之
一」，即超出二筆土地共「約八百坪」甚多。被告等如此所為，明顯即根據被告甲○
○所執之該份有「附註四」，載明「出賣之地未整平部分不計價，由甲方（即甲○○
）所有」之契約書，而將二筆土地全部移轉登記為其所有。是以雙方所爭執之「附註
四」，顯然與原訂契約內容不相符合，也對告訴人等造成相當之損失甚明。參以原訂
契約除「附註四」外，均屬複寫而成，獨被告甲○○、乙○○所擁有不動產買賣契約
書之「附註四」文字，並非經複寫，並有修改痕跡，使用筆類亦不相同，告訴人所擁
有之契約書則未有此「附註四」之部分，顯見係事後所為，被告等自有變造之嫌。又
被告乙○○為土地代書，於本件不動產買賣契約書為執筆人兼見證人，對於契約之內
容知之最詳，何以會將買賣標的明載為地號二十一之二十，面積僅一六五一內之二分
之一平方公尺，竟全部移轉登記給被告甲○○之大靖企業有限公司？致契約僅約定總
面積「約八百坪」，而實際登記達「九九六坪」之多。此種違背契約內容之作法，告
訴人等若事先知悉，豈會同意蓋章？是以被告乙○○盜蓋保管中之印章，非無可能。
又被告乙○○指稱，辦理系爭不動產移轉登記之代理人為彭忠義，其何以不按原訂契
約內容辦理，有無受被告等之指使而為？自有傳喚調查之必要。乃原判決就實際登記
面積超出契約所載面積，其實情如何？未為調查說明，遽以「批明事項一」與「附註
四」之內容於買賣標的明確之情形下並無不同，而為被告等無罪之判決（原判決理由
三(三)），尚有理由不備及應調查之證據未予調查之違法。(二)、原訂不動產買賣契約第
二條、第三條，既明訂買賣標的之面積及價款，又為何於「批明事項一」載明「計價
坪數是以整平至與馬路平為計價坪價，無法整平的部分不計價款」？二者豈非矛盾？
據告訴人等指稱：「買賣土地焉有包攬整平不整平之事。假若有此事，不就白白送人
就好，何必僱工付錢整平送人」？又據證人鄭茂林證稱：「我不是受僱整地，而是石
頭可以賣，許雪美叫我去挖，一立方公尺我還給他三十元，我純是去挖石頭，石頭拿
去舖路，此之山坡根本沒有辦法挖平」等語。由是原訂不動產買賣契約就整平一事，
顯然另隱藏其真意。開挖山坡地既有石頭可賣，出賣人即告訴人自無將未整平可以賣
石頭部分，以不計價款歸買方所有之理。原判決未探求契約之真意，以期發現真實，
徒以「批明事項一」之文字，認定為雙方計價標準，而非買賣土地範圍之約定，而為
被告等有利之判決，顯有違經驗法則之違法等語。
惟查本件原判決以公訴意旨略以：被告乙○○係以代書為業，於八十四年間介紹被告
甲○○購買告訴人許雪美、葉國定所有坐落桃園縣楊梅鎮○○○段第二一｜二一地號
土地全部、同地段第二一｜二０地號土地一半，雙方並於八十四年六月二十一日，在
甲○○位於台中市○○區○○路七八五號公司商談簽訂契約內容，雙方於契約書批明
事項一另訂有：計價坪數是以整平至與馬路平為計價坪數，無法整平的部分不計價款
等契約內容，終於同意簽約，事後甲○○因認契約中前述批明事項之內容對其權利之
保障尚有不週，乃與乙○○商量，甲○○、乙○○竟基於共同犯意，於八十四年七月
間某日，在其所保管及甲○○持有之契約書附註欄上另偽造「四、出賣之土地未整平
部分不計價，由甲方（即指甲○○）所有」，並盜蓋當時仍由乙○○所保管之葉國定
、許雪美之印文，足以生損害於葉國定、許雪美二人，因認被告等均涉犯刑法第二百
十條變造私文書罪嫌。係以告訴人等之指訴及該附註四之內容與批明事項一之內容不
同，影響告訴人之權益甚大，而告訴人等所持有之契約書均無此附註四之記載，僅被
告等持有之契約書有此記載，且就此問題對被告行測謊結果，有不實之反應，為其論
據。然訊據被告等均堅決否認有變造文書之犯行，甲○○辯稱：本件土地買賣介紹人
係邱月玲，乙○○只是代寫契約書，因許雪美出售土地是應有部分之二分之一，「附
註四」係針對其出售之土地，故只有在其契約書為之，葉國定之土地是整筆買賣範圍
確定，故無此附註，該約定是在簽約當天現場加註，被告等與告訴人等於簽約蓋章後
，各自取回印章，並未交由乙○○保管，許雪美有關被告等保管其印章，盜用其印章
及變造文書之指訴，前後不一且與事實不符，不足採信等語。乙○○辯稱：伊係受許
雪美僱用代寫契約書，與甲○○原不相識，並非土地買賣之介紹人，買賣契約「附註
四」是因買方甲○○不放心，在簽約當場由雙方談妥後加註，其內容與「批明事項一
」並無不同，其上之印章是在加註當場由告訴人蓋用，伊並未保管過告訴人等之印章
，亦未與甲○○共同變造買賣契約書等語。經查被告甲○○與告訴人等就前開土地之
買賣，於八十四年六月二十一日所簽訂之不動產買賣契約書係由被告乙○○書寫，被
告等所持有之該契約書上有加註「附註四：出賣之地未整平部分不計價，由甲方（指
甲○○）所有。」告訴人葉國定所提出之契約書則無該「附註四」之記載，固為被告
等及告訴人等所承認，並有乙○○、葉國定所提出之各該契約書影本附於偵查卷可稽
。惟在該契約書「附註四」上所蓋用之許雪美、葉國定印文均為真正，已為告訴人等
供明在卷，雖告訴人等指稱：該印文係伊等將印章寄放在乙○○代書處，為被告等所
盜蓋云云，但已為被告等所否認，而告訴人等對於在何時，為何因將印章交予乙○○
保管及於何時取回，於偵審中之供述前後不一，於偵查中，告訴人等供稱：係另一筆
土地之買賣將印章寄放在乙○○處。許雪美另或稱：於八十四年二月份購買楊梅鎮○
○○段二一｜一七地號等三筆土地，於同年五月十二日因委託乙○○辦理抵押借款，
印鑑章交由其保管；或謂係本案土地簽約前因辦理第二順位抵押借款，應乙○○之要
求將印章交其保管，一直到八十四年八月份還清錢始將印章交還；或謂係本件買賣簽
約後，要辦過戶手續將印章放在乙○○處；或謂八十四年六月二十一日簽約後，伊未
拿到契約書，也未拿回印章，一直到同年七月底始拿回印章。葉國定另謂於訂約後印
章一直未拿回，直到同年七月底或八月初才取回各等語，所為指訴已有瑕疵。而告訴
人等簽約後於八十四年七月二十四日收取甲○○之價款新台幣（下同）三百萬元，共
同出具收據一張，許雪美並親自蓋用與該不動產買賣契約書相同之印章於其上，已據
代書該收據之證人吳瓊玉證實，並為許雪美所承認，復有該收據在卷足憑。許雪美另
又持同一印章於八十四年八月一日向新竹縣竹北市戶政事務所辦理變更印鑑，於同年
月二十三日向桃園縣楊梅地政事務所辦理申辦抵押權設定登記，亦有其印鑑變更登記
申請書、土地登記申請登記書影本在卷可按。從其於簽訂本件買賣契約後，仍一再使
用該契約書所蓋用之印章，足見其所謂該印章交乙○○保管，為乙○○盜用之說，與
事實不符，自難輕信。又告訴人等於簽約後並未將印章交給乙○○等，已據證人徐俊
科結證在卷，葉國定又未能具體指出確有將印章交與乙○○保管而為其盜用之事證，
亦不能單憑其片面有瑕疵之指訴，而認定被告等有本件之犯行。次查告訴人等與甲○
○簽訂本件買賣契約時，雙方曾談論很久，從下午二時許寫到五時許，甲○○確曾提
到要加註附註事項，已據簽約時全程在場之徐俊科結證在卷。證人顏聰明亦證稱：告
訴人等與甲○○因給付價款發生爭執時，伊曾受告訴人等之託二次出面協調，二次協
調甲○○均出示契約書，第二次由告訴人等與被告等共同協調時，告訴人亦提出契約
書影本，其上均有加註「附註四」之記載，當時雙方對契約書之內容並無發生爭執等
情。證人鄭茂林亦證實甲○○曾出示該契約書，其上有記載「附註四」。另告訴人等
第一次於八十五年三月二十五日具狀向台灣桃園地方法院檢察署告甲○○涉犯詐欺罪
嫌，乙○○涉犯背信罪嫌時，並未及被告等有變造文書犯行，有該刑事告訴狀足憑
。於該案偵查中乙○○並提出本件告訴人等所稱經變造之契約書為自己辯護。倘被告
等有變造該契約書之行為，豈會一再持以行使，主張其權益，而告訴人等發現時亦不
爭執，甚至已對被告等提出刑事告訴時，仍未及被告等有此犯嫌，顯與常情有違。
告訴人許雪美始終未提出其所持有之該不動產買賣契約書原本，以供查核其上是否有
「附註四」之記載，雖其在原審陳稱：乙○○並未交付該契約書與伊，伊以為契約在
葉國定處云云。然買賣契約書為本件買賣之重要憑證，依例買賣雙方各持有一份，許
雪美於訂約後如未取得該契約書，豈有不向乙○○查詢索取或向葉國定索回之理，此
說亦與常理不合。況許雪美於八十四年六月底向第七商業銀行新竹分分（原新竹第六
信用合作社）申請展延土地抵押貸款時，所檢附之本件不動產買賣契約書影本，其上
亦有「附註四」之記載，有該銀行呈報狀所附之契約書影本可稽。倘許雪美未持有該
契約書原本，焉有該影本可供行使，如告訴人等未同意在該契約書上加註「附註四」
之內容，何以均在其上蓋章，許雪美持有後復未表示異議，並複印持以行使，益足證
被告等所辯非虛。此外又查無證據證明被告等有變造本件不動產買賣契約書犯行。按
諸測謊結果固有其一定程度之科學依據及理論基礎，然其應僅供法院判斷佐證之參考
，故如在無積極確切之證據下，不能僅因測謊結果不利於被告，即令被告負刑責。本
件被告等經前台灣省政府警務處刑事警察大隊就本件契約書上「附註四」究竟是否經
告訴人同意及是否由告訴人蓋印等問題為測謊鑑定結果，雖均有回答不實之反應。然
既無積極事證，自不能僅因測謊結果不利於被告，而為其有罪之認定。復明證人劉
秀蘭、曾水元、林肅敬等證言，何以不足採為被告等不利之認定。原判決因認查無證
據證明被告等有公訴意旨所指之變造文書犯行，因而撤銷第一審不當之科刑判決，改
判諭知被告等均無罪，已詳予說明其證據之取捨及論斷之基礎。所為論述均有卷存資
料可資覆按，從形式上觀察，並無所謂違背法令之情形。按認定不利於被告之事實，
須依積極證據，苟積極證據不足為不利於被告事實之認定時，即應為有利於被告之認
定，更不必有何有利之證據。原判決已調查說明告訴人等之指訴及檢察官所舉之證據
，尚不足證明被告等有本件犯行，以及被告等所辯不動產買賣契約書上「附註四」係
於訂約時經告訴人等同意後記載，並由其親自蓋章等情為可採，因而為被告等無罪之
判決，難謂與證據法則有違，不容任意指為違法。又原判決既認定契約書「附註四」
係於訂約時經告訴人等同意後記載，而為被告等無罪判決之理由，則原判決於理由三
另謂：縱認該「附註四」確係被告等於未獲告訴人同意之情形下所加註，……因該「
附註四」與「批明事項一」之內容於買賣標的明確之情形下並無不同，亦不足以生損
害於告訴人等，亦與變造文書之構成要件不合等語。要屬贅述，其妥適與否，顯然於
判決結果無影響，依刑事訴訟法第三百八十條之規定，不得執為上訴第三審之理由。
上訴意旨指此部分論述不當，據以提起上訴，難認係適法上訴第三審之理由。刑事訴
訟法第三百七十九條第十款所稱應調查之證據，係指與待證事實有重要關係，在客觀
上認為應行調查者而言。本件依起訴書所記載之犯罪事實，係起訴被告等涉有變造不
動產買賣契約書，並未及有關行使該所謂變造契約書之行為，自難認此行使部分亦
已起訴。而起訴之變造契約書部分既為無罪之判決，則此未經起訴部分，自非起訴效
力所及，原審對此未經起訴部分自不得加以審判。上訴意旨指原判決未就此部分調查
審認，何以持該不動產買賣契約書辦理所有權移轉登記，其面積會增加，而與契約書
所載坪數不符，有調查未盡之情形，尚有誤會。又上訴意旨並未具體明於原審曾如
何聲請傳訊證人彭忠義及證明何事，原審未予調查，於法律審之本院始再為此爭執，
難謂係依據卷內資料執為指摘之合法上訴理由。其餘上訴意旨仍執己見，或就原判決
已有調查說明之事項，或就原審證據取捨及判斷證據證明力之職權行使，泛指其違法
；或檢附告訴人聲請上訴及補充理由狀為上訴理由；亦難認係適法上訴第三審之理由
。本件上訴為違背法律上之程式，應予駁回。
據上論結，應依刑事訴訟法第三百九十五條前段，判決如主文。
中      華      民      國    九十二    年     十二     月    三十一    日
                              最高法院刑事第三庭
                                  審判長法官  董  明  霈
                                        法官  林  茂  雄
                                        法官  張  祺  祥
                                        法官  花  滿  堂
                                        法官  陳  世  淙
      右正本證明與原本無異
                                              書  記  官
中      華      民      國    九十三    年      一      月      六      日
                                                                       ：


司法院資訊處製作；財團法人民間司法改革基金會備份。
